【裁判字號】    90,自,603
【裁判日期】    901023
【裁判案由】    詐欺等
【裁判全文】
臺灣臺北地方法院刑事判決                            九十年度自字第六三號
    自  訴  人  丙○○○
    被      告  甲○○
                乙○○
右列被告等因詐欺案件，經自訴人提起自訴及追加湮滅證據之自訴，本院判決如左：
    主      文
甲○○、乙○○均無罪。
    理      由
一、自訴意旨如自訴狀（如附件）所載，並於民國九十年十月二十三日審判期日追加
    自訴稱：被告二人湮滅冒標標單，涉犯刑法第一百六十五條湮滅刑事證據罪嫌。
二、按犯罪事實應依證據認定，無證據不得推定其犯罪事實；又不能證明被告犯罪者
    ，應諭知無罪之判決，刑事訴訟法第一百五十四條、第三百零一條第一項分別定
    有明文；次按刑法第三百三十九條第一項詐欺罪之成立，須意圖為自己不法之所
    有，以詐術使人將本人或第三人之物交付為要件，所謂以詐術使人交付，必須被
    詐欺人因其詐術而陷於錯誤，若其所用方法，不能認為詐術，亦不致使人陷於錯
    誤，即不構成該罪（最高法院四十六年台上字第二六０號判例參照）。至於債務
    人於債之關係成立後，如有未依債之本旨履行民事債務之情形，在一般社會經驗
    上可能之原因甚多，縱令是出於惡意不為履行，苟無足以證明其在債之關係發生
    時，自始即具有不法所有意圖之積極證據，亦僅能令負民事債務不履行之責任，
    依刑事訴訟法第一百五十四條之規定，尚不得據此債信違反之客觀事態，而推定
    債務人原有詐欺取財或詐欺得利之犯意。
三、自訴人丙○○○認被告甲○○、乙○○二人涉犯共同詐欺罪嫌，無非以：自訴人
    自民國八十七年三月起至八十七年十一月間，參加被告乙○○招組之互助會共四
    會，僅得標一會，另三會會款皆遭被告乙○○冒標取走，違背其會首之任務，交
    付其女婿甲○○花用，事後雖經甲○○開立六十三張本票交付自訴人供為擔保，
    然事後均避不見面，且湮滅冒標標單之證據，因認被告二人涉嫌共同詐欺、背信
    及湮滅證據。訊據被告甲○○、乙○○二人均堅決否認有詐欺、背信犯行，被告
    甲○○辯稱：八十七年三月一日之互助會雖係其委請岳母乙○○招組，惟該會開
    標至八十九年十月以後才停會，並未冒標或詐欺活會會員等語；被告乙○○辯稱
    ：互助會相關事宜皆由其自己負責，其未冒標自訴人之會，自訴人剩餘之三會均
    係活會，自訴人參加之互助會迄於八十九年十月以後始停標，並未詐欺自訴人，
    更未無湮滅冒標標單之證具可言等語。
四、經查：(1)自訴人雖指訴被告二人冒標其三會互助會云云，惟並未提出足以證明被
    告二人冒標之積極證據，僅空言指稱：我一直要標標不到，後來就倒會了，錢也
    沒給我，我才告詐欺等語；是依自訴人一己所為指訴，顯不足以認定被告有「冒
    標」自訴人三會互助會之犯罪事實。況自訴人自承：（問：被告二人有冒用你名
    義去標會嗎？）我不知道，我只是一直標都標不到（本院九十年九月十三日訊問
    筆錄參照），... （問：你主張三會活會被冒標可提出證據嗎？）我沒有證據等
    語甚詳（本院九十年十月十八日審判筆錄參照）；足見依現存卷證資料，並無足
    證明被告二人有冒標自訴人互助會之犯行。(2)自訴人於本院審判期日自承：被告
    乙○○招組的互助會於八十九年十月開始停標，... 說會被倒了，我所知還有七
    會活會沒有標等語甚詳（本院九十年十月十八日審判筆錄參照），並有互助會單
    影本在卷可參；顯見被告乙○○於八十七年三月及十一月間招組互助會取得首會
    會款後，尚依約經營互助會且繳納會款，迄於八十九年十月以後始行停標；並無
    於取得首會會款後，立即宣布停會，惡意倒會之情狀。被告二人果係於起會之初
    ，即有詐欺首會會款之意，焉有於事後仍依約進行開標迄於八十九年十月以後，
    而陸續繳納多期會款之理？是難單以被告乙○○嗣後因故宣布停標互助會，遽認
    其於起會之時，即預有與被告甲○○共同詐欺之不法所有意圖。至自訴人所指被
    告甲○○嗣後允諾清償，仍未履行一節，僅係被告二人事後無法清償債務之事實
    ，縱令是出於惡意不為履行，亦無足以證明其在債之關係發生時，自始即具有不
    法所有意圖。(3)按刑法第三百四十二條之背信罪，須以為他人處理事務為前提，
    所謂為他人云者，係指受他人委任，而為其處理事務而言（最高法院四十九年台
    上字第一五三○號判例參照）；又民間鳩會集款，會員相互間彼此或不相知，誠
    恐首會及輪流得會之人將來不繳會款，至其他得會在後者無從取償，每擇有聲望
    之人為莊首，.... 如有中途散局或繳不足額情事，概由莊首負其全責。其用意
    無非欲鞏固會款之信用，使人樂於入會而已。故莊首... 嗣後即或推卸責任，亦
    祇屬民事上之違約問題，與刑法第三百四十二條之背信罪須行為人具有為他人處
    理事務之資格者不合，自無犯罪可言（最高法院二十八年上字第一四七九號判例
    參照）。本件被告乙○○縱應其女婿甲○○之求，出面擔任會首召集互助會，其
    與各互助會會員間並無受委任處理事務之關係；是雖該等互助會事後因故停會，
    會首亦無違背任務可言。自訴人指訴稱被告二人涉嫌背信，與前開背信罪之構成
    要件不符，容有誤會。(4)自訴人經本院要求其就所主張被告冒標之事實提出證據
    後，雖於九十年十月十八日審判期日追加自訴稱「被告二人湮滅偽造標單之證據
    ，涉嫌湮滅證據，致其未能提出證據」云云，並提出庭外談判之錄音帶及其譯文
    為證。然該庭外談判之錄音內容，係被告乙○○於審判外所為陳述，且其內容僅
    言及債務解決方式之事，並未論及冒標互助會或湮滅標單等情，有錄音譯文可參
    ，並無從做為證明被告二人湮滅標單證物之證據。是單以自訴人所為欲使被告二
    人受刑是訴追之目的所為陳述，尚難於無其他積極證據佐證之情形下，遽認被告
    二人有冒標互助會後，湮滅標單證據之犯行。
五、綜上所述，依現存卷證資料，被告乙○○應其女婿甲○○之求，出面招組之互助
    會，縱因故宣布停會，且事後無法依約清償，至多亦僅係單純債務不履行之民事
    糾紛，自訴人如有債務未獲清償之情事，應另循民事訴訟程序救濟。此外，復查
    無其他積極證據足資證明被告二人有何共同冒標詐欺、背信及湮滅證據之犯行，
    不能證明被告二人犯罪，揆諸上開說明，應為被告甲○○、乙○○無罪之諭知。
    據上論斷，應依刑事訴訟法第三百四十三條、第三百零一條第一項，判決如主文
    。
中      華      民      國    九十      年      十      月    二十三    日
                                臺灣臺北地方法院刑事第八庭
                                    法  官  朱瑞娟
右正本證明與原本無異
如不服本判決，應於判決送達後十日內，向本院提出上訴狀。
                                    書記官  葉金發
中      華      民      國    九十      年      十      月    二十六    日


司法院資訊處製作；財團法人民間司法改革基金會備份。
